【裁判字號】    90,訴,1020
【裁判日期】    900816
【裁判案由】    偽造文書等
【裁判全文】
臺灣板橋地方法院刑事判決                          九十年度訴字第一二號
    公  訴  人  臺灣板橋地方法院檢察署檢察官
    被      告  甲○○
右列被告因偽造文書等案件，經檢察官提起公訴（九十年度偵字第八三四０號），本
院判決如左：
    主  文
甲○○連續行使偽造私文書，足以生損害於他人，處有期徒刑拾月。
    事  實
一、緣甲○○（原名徐縊興）自民國（下同）八十七年一月五日起，在其位於臺北縣
    板橋市○○○路○段一巷二九號之住處內，自任會首籌組互助會（以下簡稱甲互
    助會），並邀集徐麗貞（二會）、吳奕軍、吳奕民、乙○○（二會）、丙○○、
    張雪峰（二會）、吳惠玉、林宗源、徐鎰平、徐鎰盛、黃惠敏、黃秀月、柳淑蘭
    、陳俊仁、張水文（二會）、陳春桂、「阿娟」（二會）、田佳明、楊春明、吳
    玲薰、黃棗、林秀美等人加入為該互助會會員，並擅自虛列江瓊玉、江世光及高
    美華三人為會員（其中江瓊玉虛列二會），計三十二會（含會首及上開虛構會員
    ），每會金額為新臺幣（下同）二萬元，底標二千元，採「內標制」（亦即投標
    者以一定金額得標後，其餘會員向會首繳納之會款即可扣除該一定得標金額，會
    首再將相當於當期每位會員所繳交會款總額之款項給付予得標者），會期自八十
    七年一月五日起至八十九年八月五日止，每月五日下午一時開標，開標地點為上
    址，另甲○○又自八十九年五月一日起，在其上開住處內，自任會首籌組互助會
    （以下簡稱乙互助會），並邀集陳春桂、吳惠玉、乙○○、丙○○（四會，鄭女
    分別以其本人、其夫林正忠、其弟鄭百宏、其同學何如珍名義各加入一會）、楊
    春蓮、田佳明、徐擴森、黃秀月、林佳興、許美珠、「阿玉」、陳俊宏、羅麗卿
    、「廖先生」、「美興」等人加入為該互助會會員，並擅自虛列江瓊玉、江世光
    及高美華為會員，計二十二會（含會首及上開虛構會員），每會金額為二萬元，
    底標二千元，採「內標制」，會期自八十九年五月一日起至九十一年四月一日止
    ，每月一日下午一時開標，開標地點亦為上址。詎甲○○意圖為自己不法之所有
    ，並基於偽造私文書及詐欺取財之概括犯意，於八十八年八月、同年九月、同年
    十月，在其上開住處內，於辦理甲互助會投標事務之際，連續三次利用會員未集
    合共同到場標會之機會，分別偽以虛列會員江瓊玉、江世光及高美華名義參與投
    標，每次均在各該投標單上偽填「三千五百元」及偽簽「江瓊玉」（八十八年八
    月）、「江世光」（八十八年九月）、「高美華」（八十八年十月）之署名，而
    偽造該等依習慣足以表示其參與互助會投標標取會款用意證明之準私文書，並提
    出行使參與競標，足以生損害於江瓊玉、江世光及高美華本人及乙○○、丙○○
    等該組互助會斯時尚未標取會款之活會會員，俟冒名得標後，再分別偽以江瓊玉
    、江世光及高美華得標為由，向該組互助會會員各收取一萬六千五百元，致該組
    互助會於斯時尚未標取會款之活會會員總計三十人次（每次冒標時均尚有十人次
    活會員），陷於錯誤，而分別如數交付該等款項，藉此前後共計詐得款項四十九
    萬五千元；甲○○復承同一偽造私文書及詐欺取財之概括犯意，於八十九年六月
    、同年七月、同年八月，在其上開住所內，於辦理乙互助會投標事務之際，連續
    三次利用會員未集合共同到場標會之機會，分別偽以虛列會員高美華、江世光及
    江瓊玉名義參與投標，每次在各該投標單上偽填「二千元」（八十九年六月）、
    「三千三百元」（八十九年七月）、「四千元」（八十九年八月）及偽簽「高美
    華」（八十九年六月）、「江世光」（八十九年七月）、「江瓊玉」（八十九年
    八月）之署名，而偽造該等依習慣足以表示其參與互助會投標標取會款用意證明
    之準私文書，並提出行使參與競標，足以生損害於高美華、江世光及江瓊玉本人
    及乙○○、丙○○等該組互助會尚未標取會款之活會會員，俟冒名得標後，再分
    別偽以高美華、江世光及江瓊玉得標為由，每次分別向該組互助會會員各收取一
    萬八千元（八十九年六月）、一萬六千七百元（八十九年七月）、一萬六千元（
    八十九年八月），致該組互助會於各該冒標時尚未標取會款之活會會員總計五十
    四人次（每次冒標時均尚有十八人次活會員），陷於錯誤，而分別如數交付該等
    款項，藉此前後共計詐得款項九十一萬二千六百元（其中八十九年六月份詐得三
    十二萬四千元、同年七月份詐得三十萬零六百元、同年八月份詐得二十八萬八千
    元）。嗣甲○○於八十九年八月間宣告倒會，經丙○○、乙○○等會員屢次催討
    會款均無著落後，始查悉上情。
二、案經丙○○、乙○○訴請臺灣板橋地方法院檢察署檢察官偵查起訴。
    理  由
一、訊據被告甲○○矢對於其籌組上開互助會及分別有江瓊玉、江世光及高美華得標
    嗣該等互助會並於八十九年八月之後停會等節，固坦承不諱，惟口否認有詐欺及
    偽造文書犯行，辯稱：伊先後籌組上開互助會之際，係由鄰居「阿雄」以江瓊玉
    、江世光名義入會，並由伊以高美華名義入會，並無虛列會員冒標會款之情事云
    云。經查：右揭事實，業據告訴人丙○○、乙○○二人於偵查中及本院訊問時到
    庭指訴綦詳，並有互助會單影本二份附卷可稽，至被告雖為前開辯解，然其當時
    既係自任會首邀集具有彼此信賴關係之友人籌組上開互助會，則對於該等互助會
    會員之地址、聯絡方式等資料，自應知悉甚稔，方得辦理開標、收取會款及交付
    得標金等事務，詎其自偵查起迄本院調查、審理時止，除托言並無虛列會員情事
    外，對於江瓊玉、江世光、高美華、「阿雄」等人之年籍、地址、聯絡電話等相
    關資料，竟完全無法具體指陳或提供任何相關線索以供調查，其上開所辯各節是
    否確與事實相符，已非無疑，再參諸被告籌組上開乙互助會後，除第一期會款由
    其自身取得外，第二、三、四次會期（即八十九年六月、七月、八月）竟又緊接
    由高美華、江瓊玉及江世光得標，其後自第五會期（八十九年九月）起即停會等
    情，益徵被告確有虛列江瓊玉、江世光及高美華會員冒標會款之情事，其辯稱並
    無虛列會員冒標會款之情事云云，顯事後圖卸推託之詞，要無足採，本件事證已
    臻明確，被告犯行洵堪認定。
二、按民間互助會，除有特別約定外，僅係會首與會員訂立之契約，會員與會員間並
    無法律關係存在，已得標會員，依據其與會首間之契約，無論由何人得標，均有
    按期繳交會款之義務，故會首假藉他人名義標取會款，其所詐取者，應僅限於尚
    未得標會員繳納之會款；次按互助會之標單，僅記載會員姓名及一定金額之標息
    ，第三人僅憑標單之內容觀之，尚不能明瞭其用意何在，須依該互助會之約定始
    足以表明該姓名係標取會款之會員，該金額係標取會款之利息，其應係表示參與
    競標互助會會款之一定用意之證明，而屬刑法第二百二十條第一項以文書論之準
    私文書。查被告自任會首籌組互助會之際，竟虛列會員冒標詐取會款，核其所為
    ，係犯刑法第二百十六條、第二百二十條第一項、第二百十條之行使偽造準私文
    書罪及刑法第三百三十九條第一項之詐欺取財罪；其先後多次詐欺取財及行使偽
    造準私文書犯行，均時間緊接，犯罪構要件相同，所犯罪名又屬同一，顯係基於
    概括犯意反覆而為，為連續犯，應分別依刑法第五十六條之規定論以一罪並加重
    其刑；其每次冒標後向其他多數尚未標取會款之活會會員詐取會款，係以一詐欺
    行為同時詐騙多數活會會員，而觸犯數同種詐欺取財罪名，為同種想像競合犯，
    應依刑法第五十五條前段規定，從一重論以詐欺取財罪；又其所犯上開行使偽造
    準私文書與詐欺取財二罪間，具有手段（行使偽造準私文書）與目的（詐欺取財
    ）之關係，為牽連犯，應依刑法第五十五條後段規定，從一重之行使偽造準私文
    書罪處斷；至其偽造署押之行為，為偽造準私文書之階段行為，其偽造準私文書
    之低度行為，復為行使之高度行為所吸收，均不另論罪。爰審酌被告自任會首籌
    組互助會，並邀集其友人入會，詎為貪圖私利竟多次以虛列會員冒標之手段詐取
    會款，嚴重破壞其與友人間之情誼及信賴關係，復參酌其素行狀況（無前科，有
    臺灣高等法院檢察署刑案紀錄簡覆表一份在卷可查）、犯罪動機、目的、手段及
    犯罪後猶飾詞矯辯態度不佳等一切情狀，量處如主文所示之刑，以示懲戒。
三、如事實欄所載被告偽造之各該互助會標單（含標單內偽造之各該署名），雖為被
    告所有供其犯上開行使偽造私文書及詐欺取財罪所用之物，惟該等標單於行使後
    ，已遭丟棄滅失一節，業經被告供明在卷，此外又無積極證據足資證明該等標單
    目前仍然存在，爰不另為沒收之諭知，併此敘明。
據上論斷，應依刑事訴訟法第二百九十九條第一項前段，刑法第五十六條、第二百十
六條、第二百二十條第一項、第二百十條、第三百三十九條第一項、第五十五條，罰
金罰鍰提高標準條例第一條前段，判決如主文。
本案經檢察官郭永發到庭執行職務
中      華      民      國       九十       年     八     月    十六    日
                                        臺灣板橋地方法院刑事第二庭
                                            法  官  王  屏  夏
右正本證明與原本無異。
如不服本判決，應於判決送達後十日內，向本院提出上訴狀。
                                            書記官  楊  璧  華
中      華      民      國       九十       年     八     月    十六    日
附錄本案論罪科刑法條全文：
刑法第二百十條：
偽造、變造私文書，足以生損害於公眾或他人者，處五年以下有期徒刑。
刑法第二百十六條：
行使第二百十條至第二百十五條之文書者，依偽造、變造文書或登載不實事項或使登
載不實事項之規定處斷。
刑法第二百二十條：
在紙上或物品上之文字、符號、圖畫、照像，依習慣或特約，足以為表示其用意之證
明者，關於本章及本章以外各罪，以文書論。
錄音、錄影或電磁紀錄，藉機器或電腦之處理所顯示之聲音、影像或符號，足以為表
示其用意之證明者，亦同。
稱電磁紀錄，指以電子、磁性或其他無法以人之知覺直接認識之方式所製成之紀錄，
而供電腦處理之用者。
刑法第三百三十九條：
意圖為自己或第三人不法之所有，以詐術使人將本人或第三人之物交付者，處五年以
下有期徒刑、拘役或科或併科一千元以下罰金。
以前項方法得財產上不法之利益或使第三人得之者亦同。
前二項之未遂犯罰之。


司法院資訊處製作；財團法人民間司法改革基金會備份。
